---
title: "Tugas 1 — Pengantar Analisis Data Kategori"
subtitle: "Latihan Analisis Data dengan R dan Quarto"
format:
  html:
    theme: cosmo
    css: styles.css
    toc: true
    toc-title: "Daftar Isi"
    toc-depth: 2
    toc-location: right
    code-copy: false
    code-tools: false
    number-sections: true
    embed-resources: true
    title-block-banner: true
execute:
  echo: true
  warning: false
  message: false
lang: id
---

```{r}
#| label: setup
#| include: false

identitas <- read.csv("identitas_tugas.csv", stringsAsFactors = FALSE)
file_data <- file.path("data", identitas$file_data[1])

data <- read.csv(
  file_data,
  na.strings = c("", "NA"),
  stringsAsFactors = FALSE
)
```

::: {.student-card}
<div class="label">Mahasiswa</div>
<div class="value">`r identitas$Nama[1]`</div>

<div class="label">NIM</div>
<div class="value">`r identitas$NIM[1]`</div>

<div class="label">Kode Tugas</div>
<div class="value">`r identitas$kode_tugas[1]`</div>
:::

::: {.learning-box}
**Tujuan tugas.** Gunakan kembali konsep dan fungsi R yang telah dibahas pada Pertemuan 1
untuk mengenali struktur data kategori, membuat ringkasan deskriptif, memvisualisasikan data,
dan menjelaskan insight secara hati-hati.
:::

::: {.callout-note}
## Pola kerja

Ikuti pola kelas: **predict → run → inspect → explain**.

Pada setiap bagian diberikan **sedikit petunjuk kode**.  
Jika diminta menjelaskan atau menuliskan interpretasi, gunakan kotak **Jawaban Anda** yang telah disediakan.
:::

# 1. Mengenali Data

Gunakan R untuk melihat beberapa baris awal, struktur data, dan nama variabel.

::: {.callout-tip}
## Petunjuk kode

```r
head(...)
str(...)
names(...)
```

Ganti `...` dengan objek data yang digunakan.
:::

```{r}
# Tulis kode Anda di sini
head(data)
str(data)
names(data)
```

Lengkapi tabel berikut.

| Variabel | Jenis Variabel | Alasan Singkat |
|---|---|---|
| RecordID | Identifier (kode unik) | Hanya penanda tiap responden, tidak untuk dihitung |
| ProgramStudi | Nominal | Kategori program studi tanpa urutan |
| Gender | Nominal | Kategori L/P tanpa urutan |
| DeviceUtama | Nominal | Jenis perangkat tanpa tingkatan |
| ModaBelajar | Nominal | Cara belajar tanpa urutan |
| Kepuasan | Ordinal | Ada tingkatan: Tidak Puas < Cukup < Puas < Sangat Puas |
| IntensitasBelajar | Ordinal | Ada tingkatan: Rendah < Sedang < Tinggi |
| DurasiBelajarJam | Numerik (kontinu) | Hasil pengukuran jam, bisa dijumlah/dirata-rata |

Jawab singkat:

1. Variabel mana yang merupakan identifier?
2. Variabel mana yang bersifat ordinal?
3. Mengapa kode angka belum tentu berarti data numerik?

::: {.answer-box}
**Jawaban Anda**

1. `RecordID`, karena hanya kode unik untuk membedakan setiap responden (107 ID, tidak ada yang sama).
2. `Kepuasan` (Tidak Puas < Cukup < Puas < Sangat Puas) dan `IntensitasBelajar` (Rendah < Sedang < Tinggi).
3. Karena angka bisa hanya berfungsi sebagai label (misalnya `RecordID`), sehingga menjumlah atau merata-ratakannya tidak bermakna. Jenis variabel ditentukan oleh arti datanya, bukan oleh tampilannya.
:::

# 2. Menyiapkan Data Kategori

Variabel latihan Anda:

```{r}
cat("Nominal :", identitas$nominal_utama[1], "\n")
cat("Ordinal :", identitas$ordinal_utama[1], "\n")
cat("Urutan  :", identitas$urutan_ordinal[1], "\n")
```

Lakukan hal berikut:

1. ubah variabel nominal menjadi factor;
2. ubah variabel ordinal menjadi ordered factor;
3. periksa level kategorinya.

::: {.callout-tip}
## Petunjuk kode

Untuk nominal:

```r
factor(...)
levels(...)
```

Untuk ordinal:

```r
factor(..., levels = ..., ordered = TRUE)
```
:::

```{r}
nominal_var <- identitas$nominal_utama[1]
ordinal_var <- identitas$ordinal_utama[1]
urutan <- strsplit(identitas$urutan_ordinal[1], "\\|")[[1]]

# Tulis kode Anda di bawah ini
data[[nominal_var]] <- factor(data[[nominal_var]])
data[[ordinal_var]] <- factor(data[[ordinal_var]], levels = urutan, ordered = TRUE)

levels(data[[nominal_var]])
levels(data[[ordinal_var]])
```

Tuliskan satu kalimat: **mengapa urutan level ordinal perlu ditetapkan dengan benar?**

::: {.answer-box}
**Jawaban Anda**

Urutan level harus ditetapkan agar R tidak mengurutkannya secara alfabet (Cukup, Puas, Sangat Puas, Tidak Puas), sehingga tabel dan grafik menampilkan tingkatan kepuasan yang benar dari Tidak Puas sampai Sangat Puas.
:::

# 3. Quality Control Awal

Lakukan pemeriksaan sederhana terhadap:

- struktur data;
- level/kategori;
- missing value;
- konsistensi penulisan kategori.

::: {.callout-tip}
## Petunjuk kode

Beberapa pola fungsi yang dapat digunakan:

```r
str(...)
levels(...)
unique(...)
is.na(...)
colSums(...)
```

Pilih fungsi yang sesuai dengan tujuan pemeriksaan Anda.
:::

```{r}
# Tulis kode Anda di sini
str(data)                         # struktur data
levels(data[[nominal_var]])       # level nominal
levels(data[[ordinal_var]])       # level ordinal (urut)
unique(data$ModaBelajar)          # cek konsistensi penulisan kategori
unique(data$IntensitasBelajar)
colSums(is.na(data))              # missing value per kolom
sum(duplicated(data$RecordID))    # cek ID ganda
```

Tuliskan **dua temuan singkat** dari pemeriksaan tersebut.

::: {.answer-box}
**Jawaban Anda**

1. Terdapat 5 baris dengan nilai kosong (*missing*): `DeviceUtama` 1, `ModaBelajar` 1, `Kepuasan` 2, dan `IntensitasBelajar` 1. Jadi analisis `DeviceUtama` memakai 106 data, dan `Kepuasan` memakai 105 data.
2. Penulisan kategori sudah konsisten (tidak ada salah ketik atau perbedaan huruf besar/kecil), dan `RecordID` unik tanpa duplikat sehingga datanya cukup bersih. Jumlah level sesuai: 3 level `DeviceUtama` dan 4 level `Kepuasan`.
:::

# 4. Frekuensi dan Proporsi

Sebelum menjalankan kode, prediksi:

> Menurut Anda, kategori mana yang paling banyak muncul pada variabel nominal Anda?

::: {.answer-box}
**Prediksi Anda**

Saya memprediksi kategori **Laptop** paling banyak muncul, karena laptop umum dipakai mahasiswa untuk belajar.
:::

Setelah itu, buat:

- tabel frekuensi untuk variabel nominal;
- proporsi untuk variabel ordinal.

::: {.callout-tip}
## Petunjuk kode

```r
table(...)
prop.table(...)
```

Anda dapat menyimpan hasil `table()` ke sebuah objek terlebih dahulu sebelum menghitung proporsi.
:::

```{r}
# Tulis kode Anda di sini
# Frekuensi variabel nominal
tab_nominal <- table(data[[nominal_var]])
tab_nominal
round(prop.table(tab_nominal), 3)

# Proporsi variabel ordinal
tab_ordinal <- table(data[[ordinal_var]])
tab_ordinal
round(prop.table(tab_ordinal), 3)
```

Tuliskan **dua kalimat insight** berdasarkan output.

::: {.answer-box}
**Interpretasi Anda**

1. `DeviceUtama` didominasi **Laptop** (59 dari 106 mahasiswa, sekitar 55,7%), diikuti Tablet (26; 24,5%) dan Smartphone (21; 19,8%). Prediksi saya sesuai dengan hasilnya.
2. Pada `Kepuasan`, mayoritas berada di kategori puas: Sangat Puas 36,2% dan Puas 33,3% (total sekitar 69,5%), sedangkan Tidak Puas hanya 6,7%.
:::

# 5. Tabel Silang

Pasangan variabel Anda:

```{r}
x <- identitas$tab_baris[1]
y <- identitas$tab_kolom[1]

cat("Baris :", x, "\n")
cat("Kolom :", y, "\n")
```

Buat tabel silang untuk kedua variabel tersebut.

Jika diperlukan, tampilkan proporsi per baris untuk membantu membaca pola.

::: {.callout-tip}
## Petunjuk kode

```r
table(..., ...)
prop.table(..., margin = 1)
```

Lengkapi sendiri objek yang diperlukan.
:::

```{r}
# Tulis kode Anda di sini
data[[y]] <- factor(data[[y]], levels = c("Rendah", "Sedang", "Tinggi"), ordered = TRUE)

tab_silang <- table(data[[x]], data[[y]])
tab_silang
round(prop.table(tab_silang, margin = 1), 3)   # proporsi per baris
```

Tuliskan **satu kalimat** yang menjelaskan pola yang tampak.

::: {.answer-box}
**Interpretasi Anda**

Pada setiap moda belajar, intensitas belajar tersebar cukup merata, tetapi moda *Buku* menonjol dengan proporsi intensitas Rendah paling besar (47,4%), sedangkan Praktik memiliki proporsi Tinggi terbesar (38,1%); ini hanya gambaran deskriptif, bukan bukti hubungan.
:::

::: {.callout-important}
Gunakan bahasa deskriptif. Jangan langsung menyimpulkan adanya hubungan signifikan
atau sebab-akibat.
:::

# 6. Visualisasi Kategorik

Variabel yang divisualisasikan:

```{r}
v <- identitas$visualisasi[1]
cat("Variabel grafik :", v, "\n")
```

Buat **satu grafik batang** seperti yang telah dipelajari pada Pertemuan 1.

::: {.callout-tip}
## Petunjuk kode

```r
library(ggplot2)

ggplot(..., aes(x = ...)) +
  geom_bar() +
  labs(...)
```

Sesuaikan objek data, variabel, judul, dan label sumbu.
:::

```{r}
# Tulis kode Anda di sini
library(ggplot2)

ggplot(data[!is.na(data[[v]]), ], aes(x = .data[[v]])) +
  geom_bar(fill = "steelblue") +
  labs(
    title = "Distribusi Tingkat Kepuasan Belajar Mahasiswa",
    x = "Tingkat Kepuasan",
    y = "Jumlah Mahasiswa"
  ) +
  theme_minimal()
```

Tuliskan **satu kalimat** interpretasi grafik.

::: {.answer-box}
**Interpretasi Anda**

Batang tertinggi ada pada kategori Sangat Puas (38 mahasiswa), disusul Puas (35) dan Cukup (25), sedangkan Tidak Puas paling sedikit (7), sehingga kepuasan cenderung berada di sisi positif.
:::

# 7. Kesimpulan

Tuliskan **3 poin kesimpulan singkat** berdasarkan hasil analisis.

Setiap kesimpulan harus:

- didukung oleh output yang telah Anda hasilkan;
- menggunakan angka yang relevan;
- ditulis dengan bahasa Anda sendiri;
- tidak menggunakan klaim sebab-akibat.

::: {.answer-box}
**Kesimpulan Anda**

1. Perangkat utama mahasiswa didominasi Laptop (59 dari 106 responden, 55,7%), jauh di atas Tablet (24,5%) dan Smartphone (19,8%).
2. Tingkat kepuasan cenderung tinggi: 73 dari 105 responden (69,5%) menjawab Puas atau Sangat Puas, sedangkan hanya 7 (6,7%) yang Tidak Puas.
3. Pada tabel silang, intensitas belajar relatif merata di tiap moda belajar, kecuali moda Buku yang 47,4% berintensitas Rendah (dibanding sekitar 33-35% pada moda lain); pola ini hanya deskriptif dan tidak menunjukkan sebab-akibat.
:::

::: {.footer-note}
**Analisis Data Kategori — Tugas 1**  
Predict → Run → Inspect → Explain
:::
